臺灣臺南地方法院民事判決　　　　　　　99年度訴字第1337號
原　　　告　徐上傑
訴訟代理人　劉莉
被　　　告　傅雅慧
訴訟代理人　宋德雄
上列當事人間請求塗銷抵押權登記事件，經本院於民國100年4月
14日言詞辯論終結，判決如下：
    主      文
被告應將原告所有坐落臺南市關廟區○○○段一○六一地號土地
，由臺南市歸仁地政事務所於民國九十五年十月四日以九十五年
歸地字第一一三九五○號收件，設定權利範圍全部，擔保債權總
金額新臺幣壹佰萬元之抵押權登記予以塗銷。
訴訟費用新臺幣壹萬零玖佰元由被告負擔。
    事實及理由
一、按訴狀送達後，原告不得將原訴變更或追加他訴。但有下列
    各款情形之一者，不在此限：一、被告同意者。二、請求之
    基礎事實同一者。三、擴張或減縮應受判決事項之聲明者。
    四、因情事變更而以他項聲明代最初之聲明者。五、該訴訟
    標的對於數人必須合一確定時，追加其原非當事人之人為當
    事人者。六、訴訟進行中，於某法律關係之成立與否有爭執
    ，而其裁判應以該法律關係為據，並求對於被告確定其法律
    關係之判決者。七、不甚礙被告之防禦及訴訟之終結者。民
    事訴訟法第255條第1項定有明文。經查，原告原起訴主張其
    與訴外人即被告之前夫宋德雄於民國95年間約定原告以技術
    出資、宋德雄以金錢出資合夥成立上鼎環保企業社，原告為
    展現其確有誠意與宋德雄合作，而提供所有坐落臺南市關廟
    區○○○段1061地號土地（縣市合併前為臺南縣關廟鄉○○
    ○段1061地號土地，下稱系爭土地），設定權利範圍全部，
    擔保債權總金額新臺幣（下同）100萬元之抵押權（下稱系
    爭抵押權）予被告，而主張系爭抵押權無擔保之債務存在應
    予塗銷。惟於本件最後言詞辯論期日調查證據完畢後另以言
    詞陳稱：因宋德雄未將原告登記為合夥人，應認系爭合夥關
    係自始不存在，系爭抵押權應予塗銷等語，核屬訴之追加，
    然被告已表示不同意原告追加此一訴訟標的，且原告原主張
    其以技術作為系爭合夥關係之出資，係以系爭合夥關係存在
    為前提，與其嗣後所述之「系爭合夥關係不存在」，基礎事
    實尚非同一，且於最後言詞辯論調查證據完畢後始提出，顯
    有妨礙被告之防禦及本件訴訟終結之情事，而系爭合夥關係
    是否因原告未登記為合夥人即不存在，亦非本件訴訟所必然
    審酌之法律關係，且原告訴之聲明並未變更，亦非追加需合
    一確定之被告。從而，原告為上開訴之追加，與以上民事訴
    訟法第255條第1項但書得例外准予追加之事由均不符，倘准
    予追加，顯有損被告程序權之保障。從而，揆諸前開規定，
    應認原告訴之追加於法不合，不應准許。
二、原告起訴主張：緣宋德雄於95年間與原告約定由宋德雄以金
    錢出資、原告以技術出資之方式，合夥成立「上鼎環保企業
    社」，出資比例各為1/2，原告為展現其確有投資上鼎環保
    企業社之誠意，爰簽立票面金額為100萬元之本票予宋德雄
    ，並於95年10月4日將其所有之系爭土地，設定系爭抵押權
    予被告。嗣原告知悉宋德雄竟於95年5月2日將上鼎環保企業
    社登記為被告獨資設立，並由被告擔任該企業社負責人後，
    多次要求被告及宋德雄應將原告登記為上鼎企業社之合夥人
    ，被告卻藉故遲未辦理登記。而原告與宋德雄業於96年10月
    間協議以原告應再給付被告45萬元，並提供另筆土地設定抵
    押權之條件，結束上開合夥關係，是系爭抵押權並無擔保任
    何債務，被告自應將系爭抵押權塗銷。並聲明：如主文第1
    項所示。
三、被告則以：原告與宋德雄商議均以金錢出資，而合夥成立上
    鼎環保企業社時，因渠等均信用不良，且原告僅有土地而無
    現金可供出資之情況下，始由其陸續代為出資360萬元，並
    登記為上鼎環保企業社之負責人，而原告亦提供系爭土地供
    被告設定系爭抵押權以擔保其出資額。另於95年9月6日簽發
    100萬元之本票1紙與宋德雄，以原告應與宋德雄各出資1/2
    計算，被告代原告出資之金額高達140萬元，而其中100萬元
    即為系爭抵押權所擔保之債權，是在被告未清償此140萬元
    之債務前，被告自無塗銷系爭抵押權之義務。至原告與宋德
    雄間另筆45萬元債務，係因原告侵占合夥財產所應賠償與宋
    德雄之債務，與系爭抵押權無涉。並聲明：原告之訴駁回。
四、兩造爭執及不爭執事項：
  (一)不爭執事項：
  1.原告與宋德雄於95年間合夥成立上鼎企業社，該企業社於95
    年5月2日設立登記，並由被告擔任負責人，該合夥關係已於
    96 年10月解散。
  2.上鼎環保企業社之營業項目為回收報廢汽車。
  3.原告自83年間至96年間開設宏興汽車修配廠，從事汽車修理
    業。
  4.系爭土地為原告所有，於95年10月4日設定100萬元系爭抵押
    權予被告。
  5.原告於95年9月6日開立票面金額100萬元之本票與宋德雄。
  6.96年10月原告與宋德雄簽立內容為「本人徐上傑欠宋德雄
    新臺幣45萬元正，自96年10月底起三年內還清。（一次付清
    ）民國99年10月1日。徐上傑名下一建地給予宋德雄設定，
    三年內不得任何異動，拍賣，雙方特立此據為憑。廠內屬
    於宋德雄之物件，全部歸宋德雄處理無誤，如違此約，願負
    法律責任。」之契約（下稱系爭解散合夥契約），以解散上
    開合夥。
  7.系爭解散合夥契約所載之45萬元債務，並非系爭抵押權擔保
    範圍。
  (二)爭執事項：
  1.原告就上鼎環保企業社之出資是以技術或金錢出資？如是以
    金錢出資，則被告對原告有無代墊合夥出資之100萬元債權
    存在？
  2.原告訴請塗銷系爭抵押權登記，有無理由？
五、本院得心證之理由：
  (一)按當事人主張有利於己之事實者，就其事實有舉證之責任，
    民事訴訟法第277條前段定有明文。次按確認法律關係不存
    在之訴，如被告主張其法律關係存在時，應由被告負舉證責
    任，最高法院42年臺上字第170號判例意旨可資參照。而抵
    押權之成立以主債權存在為前提，若主債權不存在，抵押權
    亦不成立，是抵押人主張抵押權所擔保之主債權不存在，對
    抵押權人提起塗銷抵押權登記之訴，自應由抵押權人就主債
    權存在之積極事實，負舉證責任。是以，本件原告主張系爭
    抵押權並無擔保之債權，而提起塗銷抵押權登記之訴，揆諸
    前揭說明及判例要旨，被告對其主張原告係以金錢出資上鼎
    環保企業社，且其有為原告代墊100萬元之出資款負舉證之
    責任。
  (二)原告就上鼎環保企業社之出資是以技術或金錢出資？如是以
    金錢出資，則被告對原告有無代墊合夥出資之100萬元債權
    存在？
  1.被告辯稱原告與宋德雄約定以金錢出資成立上鼎環保企業社
    ，否則即無須同意設定系爭抵押權予被告，上鼎環保企業社
    所經營之事業並無須特別之技術云云，雖提出宋德雄乙級廢
    棄物處理技術員合格證書、資金往來表、收入支出明細、付
    款明細、廠商名單、進貨暨銷貨憑單及估價單等文件（見本
    院卷第98、57-62頁），並請求傳喚證人即代兩造辦理系爭
    抵押權登記事宜之代書黃群傑為證。惟查，被告就原告應以
    金錢出資之數額先稱：被告已代為出資360萬元，因原告與
    宋德雄各出資1/2，故被告已代原告出資180萬元，另45萬元
    是原告侵占合夥財產之債務等語（見本院卷第17、23頁），
    復改稱：（原告）出資是140萬元，加計系爭解散合夥契約
    書所載之45萬元，才是180萬元等語（見本院卷第51頁），
    就原告應以金錢出資之金額前後供述不一，其上開辯詞是否
    可採，已非無疑。再者，原告自83年至96年間開設宏興汽車
    修配廠，從事汽車修理業，為兩造所不爭執，並有該汽車修
    配廠之稅籍資料查詢作業、稅籍證明在卷可佐（見本院卷第
    64-65頁），足認原告確具有拆解汽車零件回收之相關專業
    技術，而觀之上開技術員合格證書，宋德雄係於96年12月5
    日始取得上開乙級廢棄物處理技術員之資格，顯係於系爭合
    夥關係於96年10月間解散後始取得該資格，尚無從以之證明
    系爭合夥於95年間成立時，即無須倚重原告對於汽車修復、
    零件拆解之相關技術。又被告所舉之上開各項資金往來明細
    、憑證等，縱認該等文件所載屬實，亦僅得證明上鼎環保企
    業社確有支出該等憑證或明細上所載之費用，而證人黃群傑
    於本院審理中證稱：原告有同意將土地設定系爭抵押權予被
    告，有聽說要合股出資成立公司，但我沒有看到相關的契約
    文件，合夥的詳細約定及有無出資我並不瞭解等語（見本院
    卷第34-35頁），亦僅能證明系爭抵押權是得原告同意後所
    設定，均無從以之認定原告與宋德雄成立系爭合夥關係時有
    約定共同以金錢出資成立上鼎環保企業社之事實。
  2.況原告主張其係以就汽車修理及零件買賣方面之專業為出資
    等情，核與證人許文進證稱：宋德雄說他要出資，原告本來
    是作汽車（修理相關行業）者，所以要出技術，兩人要合作
    等語（見本院卷第35-36頁），證人李啟銘於本院審理中證
    述：原告與宋德雄是我介紹認識的，後來他們要合夥作廢車
    回收，因為原告沒有錢，所以宋德雄出資金、原告以其作汽
    車修理技術作為出資而成立合夥，合夥過程中資金均係宋德
    雄提供，但數額並不清楚等語（見本院卷第88-90頁），就
    上鼎環保企業社之出資係宋德雄提供資金、原告提供其就汽
    車零件、修復方面之技術等情所述相符，應堪採信。又參以
    上鼎環保企業社之經營項目為回收報廢汽車，係將回收之報
    廢車輛拆解，回收堪用零件而以之獲利，而原告有汽車修復
    之相關技術，自對汽車應如何拆解、零件是否毀損及銷售二
    手汽車零件之管道等事項，自較原非從事汽車相關行業之宋
    德雄瞭解，而一般合夥事業會邀同熟知合夥事業之營業項目
    或具有相關技術、知識者擔任合夥人，事所常有，是原告主
    張其以汽車相關之技術作為出資，亦與上述常情無悖，應堪
    信為真實，益徵被告前揭所辯，尚非可採。
  3.再者，系爭合夥關係已於96年10月間由原告與宋德雄簽立系
    爭解散合夥契約後而告解散等節，為兩造所不爭執，被告雖
    辯稱系爭合夥契約書上所載之45萬元，為原告挪用系爭合夥
    財產，而應賠償宋德雄之款項，原告於協商中自己說要退夥
    ，該45萬元並未包含原告所積欠之出資款云云，惟並未舉證
    以實其說，並與證人李啟銘證述：拆夥後宋德雄要求原告要
    還他45萬元，宋德雄亦應將系爭土地返還原告等語不符，已
    難採信。復由宋德雄於96年7月25日寫予原告之字據內容即
    載明：「給你兩個月時間找金主，工程照常運作，兩個月找
    到時還本金及利息，若是沒有那我就獨資，若可的話，一切
    細節再談」等語觀之，宋德雄於96年7月間與原告商議之結
    束系爭合夥關係之條件，即清算原告尚積欠之債務後，由宋
    德雄獨資經營上鼎環保企業社乙節，核與系爭解散合夥協議
    所載原告應再給付宋德雄45萬元後系爭合夥關係即告消滅等
    語相符，並審酌系爭合夥關係確實於系爭解散合夥契約簽訂
    後即告解散等情，堪信原告主張系爭解散合夥契約所載之45
    萬元，係原告與宋德雄就系爭合夥關係清算後，所確認原告
    尚需負擔之債務數額等情為真。是原告與宋德雄既然就系爭
    合夥關係曾為清算，衡情而論，如原告確實有積欠被告高達
    百萬之出資款，自應於系爭合夥關係解算為清算時，一併載
    明於系爭解散合夥契約上，並同時為系爭合夥關係之清算，
    豈有僅於該解散合夥契約上僅記載被告尚欠宋德雄45萬元，
    而對於原告尚積欠之出資款，全然未為記載並協商清償方式
    ，加以追討之理，從而，被告主張原告曾積欠其合夥出資款
    100萬元乙情，實無足採。
  4.綜上，原告與宋德雄間關於合夥成立上鼎環保企業社，原告
    確實無如被告所辯有約定金錢出資之情，則系爭抵押權即無
    被告所辯用來擔保原告金錢出資之債權，嗣原告與宋德雄間
    之合夥關係解散，並經清算，原告除另欠宋德雄45萬元，並
    另需提供建地給宋德雄設定抵押外，對系爭抵押權並未再約
    定擔保任何債權，則系爭抵押權所擔保之債權應認已不存在
    。
  (三)原告訴請塗銷系爭抵押權登記，有無理由？
    次按一般抵押，必先有被擔保之債權存在，而後抵押權始得
    成立，而抵押權為擔保物權，具有從屬性，倘無所擔保之債
    權存在，抵押權即無由成立，自應許抵押人請求塗銷該抵押
    權之設定登記，最高法院84年度台上字第167號判決要旨可
    資參照。又所有人對於無權占有或侵奪其所有物者，得請求
    返還之，對於妨害其所有權者，得請求除去之，有妨害其所
    有權之虞者，得請求防止之，民法第767條定有明文。經查
    ，系爭抵押權係屬一般抵押權，且被告對原告並無系爭抵押
    權所擔保之100萬元債權存在等情，已如前述，是系爭抵押
    權即因債權不存在而不生效力。又系爭抵押權既不存在，原
    告自得本於民法第767條規定，請求被告將系爭抵押權登記
    予以塗銷。
六、綜上所述，被告所舉之證據，尚不足以證明原告曾與宋德雄
    約定以金錢出資上鼎環保企業社，以及被告曾代原告以金錢
    出資100萬元等事實，況系爭合夥關係經清算解散後，兩造
    對系爭抵押權並未再約定擔保任何債權，是原告主張系爭抵
    押權實際上並無所擔保之債權存在，並本於所有權人物上請
    求權之法律關係，訴請被告塗銷系爭抵押權，自屬有據，應
    予准許。
七、按法院為終局判決時，應依職權為訴訟費用之裁判；訴訟費
    用，由敗訴之當事人負擔，民事訴訟法第87條第1項、第78
    條分別定有明文，本件訴訟費用核定為10,900元（即第一審
    裁判費），爰確定訴訟費用之負擔如主文第2項所示。
八、據上論結，本件原告之訴為有理由，依民事訴訟法第87條第
    1 項、第78條，判決如主文。
中    華    民    國   100    年    4     月    28    日
             民事第一庭審判長    法  官  高榮宏
                                 法  官  翁金鍛
                                 法  官  李音儀
以上正本係照原本作成。
如對本判決上訴，須於判決送達後20日內向本院提出上訴狀。
如委任律師提起上訴者，應一併繳納上訴審裁判費。
中    華    民    國   100    年    4     月    28    日
                                 書記官  莊淑雅